【裁判字號】    91,重訴,519
【裁判日期】    920912
【裁判案由】    清償借款
【裁判全文】
臺灣臺中地方法院民事判決  九十一年度重訴字第五一九號
    原      告    合作金庫銀行股份有限公司
    法定代理人    梁成金
    訴訟代理人    張嫻慧
                  劉光明
    被      告    甲○○
    訴訟代理人    楊盤江  律師
    複  代理人    甘龍強  律師
右當事人間請求給付借款事件，本院於中華民國九十二年八月二十七日辯論終結，判
決如左：
    主      文
原告之訴駁回。
訴訟費用由原告負擔。
    事      實
甲、原告方面：
  一、聲明：(一)被告應給付原告新台幣（下同）三千五百萬元，及自民國（下同）八
      十九年十月二日起至清償日止，按週年利率百分之九‧一五計算之利息，暨自
      九十年五月十一日起至清償日止，按上開利率百分之二十計算之違約金。(二)訴
      訟費用由被告負擔。
  二、陳述：
    (一)訴外人呂哲安於八十六年八月五日，邀同被告及另訴外人呂政道為連帶保證人
      ，向台中市第一信用合作社（於九十年九月十四日由原告概括承受接管）借款
      三千五百萬元（系爭借款實際借款及放款時間為八十一年間，每年換單《即借
      據》，最後一次是八十六年八月五日），雙方約定借款期限自八十六年八月五
      日起至八十七年八月五日止，利息依週年利率百分之九‧一五計算，按月隨原
      告基本放款利率機動調整之，本金則於到期時如數清償。如有不依約付息時，
      全部債務得視為到期，除仍應依上開約定利率給付遲延利息外，並應給付逾期
      清償在六個月以內者，按上開利率百分之十，逾期在六個月以上者，超過部分
      按上開利率百分之二十計算之違約金。嗣後原告將本筆借款及另筆借款五百萬
      元，依拍賣抵押物取償，共獲分配一千七百九十萬三千零九十六元（本院民執
      字第九一三三號），經原告先沖償五百萬元借款本金及自八十六年十二月三日
      起至九十年五月十日止之利息及違約金，共計六百八十五萬六千九百四十九元
      後，其餘償還本筆借款之違約金（八十七年一月四日起至九十年五月十日止）
      一百九十八萬七千三百零四元，及自八十六年十二月三日（起訴狀誤載為八十
      六年十二月四日）起至八十九年十月一日止之利息九百零五萬八千八百四十三
      元，現呂哲安尚欠原告本金三千五百萬元，及八十九年十月二日起依百分之九
      ‧一五計算之利息，與自九十年五月十一日起至清償日止，按上開利率百分之
      二十計算之違約金。爰依連帶保證之法律關係，提起本件訴訟。
    (二)借款人呂哲安與被告為事實上夫妻關係，育有子女，關係親蜜，於七十九年七
      月三十一日，二人共同前往台中市第一信用合作社營業部辦理借款有關之對保
      手續。
    (三)本件依照七十九年之授信約定書，被告應為其向原告之借款負責，且本件係後
      來八十六年八月五日呂哲安再借款三千五百萬元，以被告為連帶保證人，而被
      告於八十六年八月五日有無親自到場，該經辦人員已不記得，並無證據證明被
      告確有到場之事實。
    (四)依交易明細表，可證明自七十九年開始，被告就一直擔任呂哲安借款之連帶保
      證人，一直到八十六年，該期間每一年呂哲安都有辦理新的借款，所以被告就
      哲安借款既一直擔任連帶保證人，其應知情。
    (五)本筆借款係據被告於七十九年七月三十一日之授信約定書，為訴外人呂哲安之
      借款負連帶保證責任：
      1.依七十九年七月三十一日被告簽立之約定書第二條及第十條，系爭借據上蓋
        用被告留存之印鑑，被告必須負責依兩造七十九年七月三十一日授信約定書
        第一條：「本約定書所稱一切債務，係指立約人對貴社所負之票據、借款、
        墊款、保證等債務及其他債務，並包括其利息、遲延利息、違約金、損害賠
        償及其他有關費用」、第二條：「立約人因名稱、組織、章程內容、印鑑、
        代表人、代表人權限範圍或其他足以影響貴社權益變更情事發生時，應即以
        書面將變更情事通知貴社，並辦妥變更或註銷留存印鑑之手續。於未為前項
        通知及變更或註銷留存印鑑手續前與貴社所為之交易，立約人均願負其責任
        。如因而造成貴社損害，並負賠償責任」及第十條：「凡持有貴社發給立約
        人之擔保物收據或保管證或立約人印鑑，前往貴社請求返還或更換擔保物及
        其有關文件者，均視為立約人之代理人，貴社得准予返還或更換之」之約定
        ，而依授信約定書第一條之規定，可知該授信約定書所擔保之債務，並不局
        限於單筆債務，亦即非一筆債務即須簽署一份授信約定書，而係概括授信約
        定書之性質，故七十九年七月三十一日被告所簽署之授信約定書，即足以擔
        保系爭借款。且呂哲安既持被告之印鑑章前往原告營業處所洽辦連帶保證手
        續，自應認為係被告之代理人，而由被告負授權人之責任。
      2.銀行實務作業，授信約定書及放款印鑑卡上之簽章，係以立約人於銀行授信
        人員面前親自為之，並同時由銀行授信人員辦理對保。且金融機構為求慎重
        ，均由金融機構與立約人約定，由立約人選定特定圖章，供作印鑑留於金融
        機構，資為往來之憑證，以防冒用、仿製。因此客戶與銀行簽訂授信約定書
        並於對保無誤後，其嗣後與銀行往來之文件或簽訂之借款憑證，如所蓋印章
        與授信約定書約定之印鑑相符，銀行即得據以主張客戶須受上述約定之拘束
        。其次，依民法第三條第一項及第二項規定，簽名或蓋章之法律效果並無不
        同，而依兩造間之授信約定書須留存印鑑印文，其性質上即屬民法第三條所
        謂之約定要式行為，另無所謂除印章外，並以親自簽名為必要方式之約定，
        況對保亦非契約之要式，故被告於七十九年七月三十一日之授信約定書既已
        簽名蓋章，本於契約自由原則，自表示願受該約定書條款之拘束，以產生留
        存印鑑之效力，嗣後原告主張「認章」之效力，即屬有據。
      3.再者，被告使用於借據上之印鑑，不僅在原台中市第一信用合作社作存款及
        授信之用，在台中市第五信用合作社亦當存款之印鑑章，被告對於影響其權
        益如此重要之印鑑，自應盡善良保管人注意義務妥為保管，佐以被告辯稱：
        於八十六年間已未與呂哲安同居，不可能為其作保云云，可知既然兩人已分
        居，除被告自己交付並授權訴外人呂哲安至銀行辦理授信外，該印鑑必係由
        被告自己保管使用中才是。
      4.參照最高法院九十年度台上字第二○一一號裁判意旨，所謂定型化契約之條
        款因違反誠信原則，顯失公平，而為無效者，係以契約當事人之一方於訂約
        當時處於無從選擇締約對象或無法拒絕締約餘地之情況，而簽訂顯然不利於
        己之約定為其要件，惟被告並未處於無從選擇締約對象或無法拒絕締約餘地
        之情況，且契約係出於兩造自由意思所締結，並無顯失公平，有違誠信原則
        之情事。
      5.此外，被告主張七十九年間之借款係提供台中市○○○○街七十四號房地設
        定抵押權擔保之，抵押權業經塗銷，故被告所簽署之授信約定書僅適用該筆
        借款，與八十六年八月五日之借款無關等語，尚有誤會，蓋借款與有否提供
        擔保物無關，僅是加強保障而已，尚可依雙方合意變更擔保物。本筆借款，
        係訴外人呂哲安提供台中市○區○○路三七五號五樓之房地於八十一年七月
        十三日設定予原告，該抵押權設定契約書上亦載明被告為連帶保證人，且抵
        柙權設定契約書上所蓋之印鑑章亦與七十九年七月三十一日於授信約定書及
        留存放款印鑑卡上之印鑑相同，該事實已足使原告信以為被告已授與代理權
        與他人，故被告亦應成立民法第一百六十九條規定之表見代理，負授權人之
        責任。另依原告提出之放款結清戶交易明細表，得知訴外人呂哲安以被告為
        連帶保證人，向台中市第一信用合作社借款次數達二十八次之多，全部之授
        信均係以七十九年所簽訂之授信約定書上留存印鑑為準，又被告自七十九年
        起以訴外人呂哲安為連帶保證人，陸續向台中市第一信用合作社借款亦達十
        八次之多，觀上述之交易明細，二人互保並向原告借款共計四十六次，被告
        之借款有由訴外人呂哲安之存款帳戶（帳號0000000000）內扣繳
        貸款利息，訴外人呂哲安之借款則有由被告之存款帳戶（00000000
        00）內繳納貸款利息，而本筆借款自八十一年八月六日由訴外人呂哲安借
        款仟伍佰萬元，由被告為連帶保證人，一直以換單之方式，並未清償過，
        經原告查詢交易明細表發現，被告之上開存款帳戶並曾於八十二年七月六日
        代繳訴外人呂哲安借款之利息，因此被告主張只針對七十九年的房屋貸款知
        情，對訴外人呂哲安其餘之借款全部不知情一詞，並不足採。
      6.所謂放款結清帳戶交易明細表，該明細表係對內作帳使用，因被告所欠之
        仟伍佰萬元已成呆帳，會計制度上不能再計算利息，如有拍賣沖轉，就只能
        以本金扣除，但實際上被告依約仍積欠利息及違約金，原告仍得依法請求，
        且依民法第三百二十三條抵充，對外請求時就必須依「債權備查簿」之記載
        請求。
    (六)關於訴外人呂哲安於九十一年八月六日庭訊時陳稱：我與被告二十幾年同居關
      係，從八十六年的農曆過年後分手云云，不足採信，蓋原告於九十一年四月十
      六日聲請假扣押，經本院以九十一年民執全字第一二一五號執行事件查封被告
      於台中市○○○○街四號、七六之一號七樓、七六之二號七樓之房地時，係由
      訴外人呂哲安出面作筆錄且謂係被告之夫，由此可知，除訴外人呂哲安與被告
      二人應仍同居外，訴外人呂哲安並無事先知悉之可能。此外，於同日庭訊時另
      證稱：我八十一年借款之前就拿到空白借據，每一年的換單時都有甲○○當連
      帶保證人的章等語，惟查系爭借據係原告銀行於八十三年十二月才印妥，此觀
      借據右下方欄可知，故證人呂哲安謂八十一年借款之前就拿到空白借據乙情，
      即與事實相違背，故其所言證詞，並不足採。
    (七)查憲兵學校就被告之印文鑑定結果，認為八十六年八月五日借據上之印文與七
      十九年七月三十一日放款印鑑卡及授信約定書上之印文不能吻合乙事，原告對
      於結果不服，理由如下：
      1.憲兵學校僅以「邊框明顯不吻合」即逕認為印文不符，對於該印文篆刻之字
        型、字體、特徵均未加以鑑定。況印文之邊框，可能因為印章沾取印泥之多
        寡，按捺時使力之輕重、蓋章時於文件下所墊紙張或墊板之軟硬等等，均會
        造成影響，甚至蓋章時尚有可能怕印文蓋不清楚而上下左右搖動或往下稍微
        下壓或移動，而且印章蓋在文件上時，因印泥或文件紙質之緣故，亦常會產
        生擴散或渲染暈開之效果，此等狀況實係屬社會上一般人蓋章時普遍會發生
        之情況，憲兵學校竟以邊框當作印文不吻合之依據，結論上實屬草率，令人
        甚難接受信服。
      2.另依憲兵學校所鑑定之附圖觀之，不問其係以比對顯微鏡檢驗法或透明片比
        對法，印文既經放大數十倍，依肉眼觀看，該印文之字型、特徵均相符合，
        況且以該印文之字體觀之，應為人工篆刻而非為電腦字體，不可能印章字體
        完全相同卻僅右下方邊框不符。
      3.本件系爭印文本院曾送法務部調查局鑑定，該機關認為：其上所蓋之甲○○
        印文，大多紋線呈粗化現象，致紋線之雕刻特徵不明，因無法補送甲○○印
        章實物可資參鑑，致本案欠難進行鑑定等語，故其雖無法鑑定，惟至少有針
        對印文雕刻之紋線及特徵加以說明。反觀憲兵學校所為之鑑定，對於印文主
        要之雕刻紋線、特徵等部分隻字未提外，卻只在印文之邊框加以說明，更足
        證明憲兵學校之鑑定結果不足採信。
    (八)自九十一年四月審理以來，被告對於該印章印文之真正從未加以爭執，只是主
      張不知情，且被告尚聲請傳訊訴外人呂哲安作證，所言證詞亦謂：「偷蓋好甲
      ○○的章」，被告均未加以否認不是偷蓋而是偽造，若現今才又主張該印章非
      真正，則不啻造成本件所有審理程序之浪費，且推翻被告自己聲請傳訊之證人
      所為之證詞。又另案台灣高等法院九十一年重上字第一三七號就相同之借款事
      實，被告亦對於印章印文之真正未加以否認外，其所提出之九十一年度自字第
      九四號刑事自訴狀觀之，亦係主張（略）：「知悉自訴人私章一向放在臥室之
      床頭旁之抽屜中，沒有上鎖竟連續多次盜取，並以盜取之印章蓋於借款借據上
      分別借款多次」云云，可知被告對於印章之真正已自認，故退萬步言，縱參考
      憲兵學校之意見，然因該印章之真正既已經被告加以自認，自應逕採為判決之
      基礎。
    (九)被告如未授權呂哲安辦理連帶保證手續，亦應負表見代理人之責任本件借據上
      蓋用之被告名義印文，不僅與授信約定書、放款印鑑卡上之印鑑相同，亦與抵
      押權設定約定書上之印文相同，而被告亦無向原告辦理印鑑章遺失或變更手續
      ，原告實為善意第三人，故即使原告未授權呂哲安辦理連帶保證手續，依民法
      第一百六十九條前段：「由自己之行為表示以代理權授與他人，或知他人表示
      為其代理人而不為反對之表示者，對於第三人應負授權人之責任」之規定，被
      告亦應負表見代理人之責任。
  三、證據：提出八十六年八月五日借據二份、本院八十九年民執卯字第九一一三三
      號分配表乙份、財政部台財融（三）字第○九○三○○○一四九號函乙份、呂
      哲安之放款結清戶交易明細表乙份、中華民國銀行商業同業公會全國聯合會（
      10.）全會法第一五七二號函乙份、台中市第一信用合作社授信約定書四份
      、呂哲安之帳卡影本二份、被告之戶籍謄本乙份、呂哲安之交易明細表乙份、
      被告之放款印鑑卡乙份、抵押權設定契約書乙份、台中市第一信用合作社存款
      戶留存印鑑卡乙份、台中市第五信用合作社存款戶留存印鑑卡乙份、本院九十
      一年執全字第一二一五號假扣押強制執行事件之查封筆錄乙份、被告之放款結
      清戶交易明細表十八份、呂哲安借款仟伍佰萬元之放款結清戶交易明細表七
      份、被告之存款帳戶印鑑卡乙份、被告八十一年度至八十六年度存摺存款交易
      明細表乙份、九十一年度自字第九四○號刑事自訴狀節本乙份、被告借款之交
      易明細表乙份、呂哲安借款之交易明細表乙份（均為影本）為證，並聲請訊問
      證人張慧湖、紀雅芬、鄭桂秀、張英宣等人。
乙、被告方面：
  一、聲明：(一)原告之訴駁回。(二)訴訟費用由原告負擔。(三)如受不利益判決，願供擔
      保請准免為假執行。
  二、陳述：
    (一)被告並未充當呂哲安於八十六年八月五日向原告借款之連帶保證人，亦未在借
      據上簽名，且原告亦未找被告對保，被告根本不知其事，被告係被冒名始擔任
      連帶保證人。
    (二)呂哲安於七十九年六月二十八日因買賣取得台中市○○○○街七十四號房地，
      為向原告之前身即台中市第一信用合作社借款，於七十九年七月二十三日填妥
      抵押權設定契約書，同月二十六日辦妥抵押權設定登記，設定本金最高限額僅
      四百六十五萬元（該屋於八十年七月二十五日移轉登記給被告），且於八十七
      年十月十四日因清償而塗銷，當時呂哲安邀被告擔任連帶保證人，被告於七十
      九年七月三十一日至合作社對保，簽定授信約定書，該授信約定書乃作為被告
      為呂哲安以上述房地向台中市第一信用合作社借款擔任連帶保證人之用，與八
      十六年八月五日之本件借款，相隔逾七年，二者顯無關聯。
    (三)被告並未充當訴外人呂哲安關於本筆借款之保證人而在借據上簽名，要之，被
      告係遭冒名擔任連帶保證人而不知其事，蓋原告雖自認當時是訴外人呂哲安拿
      借據來借款，並不能證明被告本人到場，實則被告於八十六年八月五日並未到
      場及未對保，否則原告不可能不要求被告親自簽名，而訴外人呂哲安於八十六
      年八月五日向台中市第一信用合作社借款，係舊借款之展期，因係舊放款戶，
      故僅核對印鑑章，而未對保，祇有辦理印鑑遺失更換印鑑章時才會重新對保，
      此事實有原承辦人紀雅芬、原副理鄭桂秀及原經理張英宣在台灣高等法院台中
      分院九十二年七月二十四日審理兩造清償借款事件之證詞可稽，是第一信用合
      作社於八十六年八月五日放款展期當時，確未對保，則被告顯未同意當保證人
      。再者，因第一信用合作社知悉被告未當保證人，故僅聲請支付命令，而未繳
      裁判費致被駁回，加以被告與訴外人呂哲安於八十六年間已未同居，則被告不
      可能為其作保。
    (四)原告主張依被告簽署之七十九年七月三十一日授信約定書第二條及第十條之約
      定，祇要印章與約定相符，被告均應負責云云，然該約定書第二條之內容係就
      被告變更印鑑等發生「變更」之情形時，應通知台中市第一信用合作社，於未
      為通知前，被告與該社所為之交易均應負責，因被告並未有變更印鑑，亦未有
      其他變更之情形，顯與本條之約定無涉，至於約定書第十條之內容，則係就返
      還或更換擔保物及有關文件所為之約定，與本案所涉之作保亦無涉，該約定書
      實未約定衹要印章與約定書相符，被告均應負責，退步言之，縱認上開第二條
      及第十條之約定得解釋為衹要與約定書之印章相符，被告對於他人以該印章所
      為之行為均應負責，此等約定無異使被告在未授權他人之情形下，對於他人拾
      獲、竊取印章所為之任何行為均應負責，反觀原告身為金融機構，對於他人持
      被告印章所為之保證等一切行為，均可不必核對身分，亦不必被告本人親自出
      面，顯然加重被告責任，且對被告有重大不利益，按其情形顯失公平，因該約
      定書實屬定型化契約，故依民法第二百四十七條之一第二款及第四款規定為無
      效。
    (五)再者，被告未曾將印章交給訴外人呂哲安作任何用途，與「由自己之行為表示
      以代理權授與」之要件不符，且被告對於訴外人呂哲安持被告印章作保之事實
      並不知情，亦與所謂「知他人表示為其代理人而不為反對之表示」之要件有別
      ，被告僅係印章被盜用，是原告主張被告應負表見代理人之授權人責任云云，
      顯屬無據
    (六)原告所提訴外人呂哲安之放款結清戶交易明細表，顯示本筆仟伍佰萬元之借
      款，於九十（誤書為八十九）年八月二十二日因「拍賣沖轉」本金壹仟壹。佰
      零柒萬捌仟壹佰壹拾元及利息壹佰伍拾玖萬陸仟捌佰拾陸元，剩貳仟佰玖
      拾貳萬壹仟捌佰玖拾元未還，惟仟伍佰萬元減上述二筆金額後之餘額應為貳
      仟貳佰拾貳萬伍仟零貳拾柒元，上開餘額有誤。又關於原告所提之交易明細
      表，僅為原告之內部證據，並非借據。
    (七)然縱認借據上之被告印文為真正，亦係訴外人呂哲安所盜用：
      1.查訴外人呂哲安與當時台中市第一信用合作社之高層很熟，可以將借據原本
        帶回家蓋章，之前一信將空白借據一次給伊十多張，伊一次簽名、蓋章完畢
        ，要借款時才拿出來使用，該紙借據是伊先簽名及蓋好章準備借款使用，借
        據上三個章都是伊蓋的，三個簽名也都是伊簽的，被告都事先不知道，直到
        伊繳不出利息，經一信聲請發支付命令後才知道，只有七十九年購屋貸款那
        次伊與被告皆有到原告營業處所辦理對保手續，以後幾次被告為連帶保證人
        之名義人，都是伊用同樣手法自己簽名並蓋用她的章，這段期間她都不曉得
        ，因為被告之印章是放在床頭旁之抽屜中，沒有上鎖，伊很容易取得，伊沒
        有跟被告溝通過，伊猜想金額太大她一定不會同意當連帶保證人，上述業經
        訴外人呂哲安於九十一年七月十六日庭訊時結證屬實。
      2.查訴外人呂哲安於九十一年八月六日言詞辯論筆錄證稱：這次的借款甲○○
        不知道。七十九年我辦理借款時，是辦房屋貸款七百多萬，房子有抵押，甲
        ○○有幫我作保，八十六年時我借了新台幣仟伍佰萬元並沒有跟甲○○講
        ，我八十六年要開始借錢之前，就找了一信的承辦人，拿了很多空白的借據
        （未寫金額及日期），偷蓋好甲○○的章，留著以後要大筆借款用，一直等
        到實際借款時，就拿出來冒簽甲○○的名字，交給一信的承辦人借款，借據
        上的名字都是我自己簽的，另外兩個連帶保證人都不知情等語，足證系爭借
        據確係訴外人呂哲安盜用被告印章並簽名，被告並未同意，亦不知情。查訴
        外人呂哲安所為已構成偽造文書罪，如非確未獲被告同意，自不可能甘冒刑
        事被追訴之危險而坦承上情。
      3.被告與訴外人呂哲安原為同居關係，但於八十六年農曆年後已分手，亦經訴
        外人呂哲安於另案結證在卷，且借款金額高達柒仟伍佰萬元（本案為仟伍
        佰萬元，另案借款原為肆仟萬元），被告自不可能同意當保證人。
      4.至於訴外人呂哲安證稱：於八十一年借款之前就拿到空白借據，應係記憶有
        誤，不影響被告不知情之事實。
    (八)經查系爭借據上被告「甲○○」三字並非被告之簽名，此為兩造所不爭執，且
      系爭借據上「甲○○」之印文，經憲兵學校鑑定結果，與七十九年七月三十一
      日放款印鑑卡、及同日授信約定書上「甲○○」之印文不同，而後二者之印文
      相同，則系爭借據上「甲○○」之印文自係偽造，系爭被告借據上「甲○○」
      之簽名及印文既均非真正，被告自不負保證責任。
    (九)被告前雖自認印文相符而主張係被盜用，但經鑑定結果印文係偽造，則被告之
      自認與事實不符，茲依民事訴訟法第二百七十九條第三項規定撤銷自認。惟縱
      認系爭印文係訴外人呂哲安持被告所有之印章所蓋，自應由原告就被告同意訴
      外人呂哲安使用印章當連帶保證人之事實負舉證責任，此可參照最高法院九十
      年度台簡抗字第六二號裁定意旨。
  三、證據：提出本院八十八年度促字第三四七七○號支付命令乙份、本院八十八年
      度促字第三四七七一號支付命令乙份、本院八十八年度重訴字第一○○三號民
      事裁定乙份、本院八十九年度重訴字第六九九號民事裁定乙份、建物及土地登
      記謄本乙份、抵押權設定契約書乙份、建物登記異動謄本乙份、本院九十一年
      度重訴字第六○二號民事判決乙份（均為影本）為證，並聲請鑑定系爭借據上
      甲○○之印章是否為真正，及訊問證人呂哲安。
    理      由
一、原告起訴主張訴外人呂哲安於八十六年八月五日，邀同被告及另訴外人呂政道為
    連帶保證人，向台中市第一信用合作社（於九十年九月十四日由原告概括承受接
    管）借款三千五百萬元（系爭借款實際借款及放款時間為八十一年間，每年換單
    《即借據》，最後一次是八十六年八月五日），雙方約定借款期限自八十六年八
    月五日起至八十七年八月五日止，利息依週年利率百分之九‧一五計算，按月隨
    原告基本放款利率機動調整之，本金則於到期時如數清償。如有不依約付息時，
    全部債務得視為到期，除仍應依上開約定利率給付遲延利息外，並應給付逾期清
    償在六個月以內者，按上開利率百分之十，逾期在六個月以上者，超過部分按上
    開利率百分之二十計算之違約金。嗣後原告將本筆借款及另筆借款五百萬元，依
    拍賣抵押物取償，共獲分配一千七百九十萬三千零九十六元（本院民執字第九一
    三三號），經原告先沖償五百萬元借款本金及自八十六年十二月三日起至九十年
    五月十日止之利息及違約金，共計六百八十五萬六千九百四十九元後，其餘償還
    本筆借款之違約金（八十七年一月四日起至九十年五月十日止）一百九十八萬七
    千三百零四元，及自八十六年十二月三日（起訴狀誤載為八十六年十二月四日）
    起至八十九年十月一日止之利息九百零五萬八千八百四十三元，現呂哲安尚欠原
    告本金三千五百萬元，及八十九年十月二日起依百分之九‧一五計算之利息，與
    自九十年五月十一日起至清償日止，按上開利率百分之二十計算之違約金，爰依
    連帶保證之法律關係，提起本件訴訟等語。被告則以被告並未充當呂哲安於八十
    六年八月五日向原告借款之連帶保證人，亦未在借據上簽名，且原告亦未找被告
    對保，被告根本不知其事，被告係被冒名始擔任連帶保證人等語置辯。
二、本件原告主張訴外人呂哲安於八十六年八月五日，向台中市第一信用合作社（於
    九十年九月十四日由原告概括承受接管）借款三千五百萬元（系爭借款實際借款
    及放款時間為八十一年間，每年換單《即借據》，最後一次是八十六年八月五日
    ），雙方約定借款期限自八十六年八月五日起至八十七年八月五日止，嗣後原告
    將本筆借款及另筆借款五百萬元，依拍賣抵押物取償，共獲分配一千七百九十萬
    三千零九十六元（本院民執字第九一三三號），經原告沖償後，現呂哲安尚欠原
    告本金三千五百萬元，及八十九年十月二日起依百分之九‧一五計算之利息，與
    自九十年五月十一日起至清償日止，按上開利率百分之二十計算之違約金，而上
    開八十六年八月五日借據上之「連帶保證人」欄上有「甲○○」之簽名及印章等
    事實，業據提出八十六年八月五日借據二份、本院八十九年民執卯字第九一一三
    三號分配表乙份、呂哲安之放款結清戶交易明細表乙份為證，核屬相符，自堪信
    為真實。
三、茲有疑義者，係被告抗辯系爭八十六年八月五日借據上有關「甲○○」之簽名及
    印文均非其所為，且該借據上之印文亦屬虛偽等事實，是否為真？經查：
  (一)被告抗辯系爭八十六年八月五日借據之簽名，非其本人所親簽，且原告亦未找被
    告對保之事實，為原告所不爭執，參酌證人即系爭借據之經辦人紀雅芬亦到庭證
    稱：這張借據是我經辦的，但這張借據是屬於換單，而換單依當時的作業慣例都
    是認章不認人，只要印鑑相符，就不用本人到場，一般要本人到場，就是第一次
    辦理貸款對保時，才會要求本人到場，換單時都只核對印章，本張借據就我的印
    象，只是核對印章而已，在場的被告甲○○是否有到場，我不確定，但我對她沒
    有印象等語明確，足證系爭借據，被告本人卻未到場親為表示同意擔任連帶保證
    人。
  (二)又原告雖主張系爭借據之印文與被告第一次借款時所留存之印鑑章相符，則依兩
    造之約定，應認被告已同意擔任系爭借款之連帶保證人云云，然查本件被告先前
    固坦承印章為真正，然係遭盜用（至於證人呂哲安於言詞辯論中，雖附和被告所
    辯，陳稱其有盜用被告之印章，然證人所述明顯與卷內證據不符，蓋系爭借據系
    八十三年間所印製，殊無可能讓證人於八十一年間即取得空白借據盜蓋被告之印
    章，故證人所述顯不可取，至於證人所涉偽造文書罪嫌，現由本院刑事庭審理中
    ），其後又否認該借據上之印文為真正，就此爭執，爰說明如下：
    1.本件將被告於七十九年七月三十一日所留存於原告處之「放款印鑑卡」及「授
      信約定書」，與系爭八十六年八月五日之借據，送請憲兵學校鑑定之結果，七
      十九年七月三十一日「放款印鑑卡」與「授信約定書」上「甲○○」之印文相
      互吻合，然系爭八十六年八月五日借據上連帶保證人欄內「甲○○」之印文，
      與七十九年七月三十一日放款印鑑卡及授信約定書上「甲○○」之印文，則均
      不能吻合，此有憲兵學校九十二年六月六日堅研字第０９２０００２７７８號
      函所附檢驗鑑定書乙份附卷可稽。而依該鑑定書所示，憲兵學校係以比對顯微
      鏡檢驗法及透明片比對法就上開印文為鑑定，而比對結果系爭借據上之「甲○
      ○」印文邊框明顯與其七十九年七月三十一日之放款印鑑卡及授信約定書上「
      甲○○」之印文不吻合（該比對圖亦附於鑑定書內供本院審閱），足認該憲兵
      學校之鑑定並無不妥或失真之處，自堪採信。是故原告無端指摘憲兵學校之鑑
      定結果為不可採，自屬無稽，不足採信。
    2.次按民事訴訟法第二百七十九條規定：「當事人主張之事實，經他造於準備書
      狀內或言詞辯論時或在受命法官、受託法官前自認者，無庸舉證（第一項）。
      當事人於自認有所附加或限制者，應否視有自認，由法院審酌情形斷定之（第
      二項）。自認之撤銷，除別有規定外，以自認人能證明與事實不符或經他造同
      意者，始得為之（第三項）。」本件被告就系爭借據上之印文為真正乙節，固
      為自認並抗辯遭人盜用等語，然其後亦否認該印文為真正，並請本院送請鑑定
      ，而經本院送憲兵學校鑑定結果，系爭借據上之印文確與原留存於原告處之印
      鑑章不符乙節，已如前述，則本件被告既能證明其先前所為之自認與事實不符
      ，則其依法撤銷該自認，自屬適法，附予敘明。
  (三)按表見代理云者，即代理人雖無代理權而因有可信其有代理權之正當理由，遂由
    法律課以授權人責任之謂，而代理僅限於亦意思表示範圍內，不得為意思表示以
    外之行為，故不法行為及事實行為不僅不得成立代理，且亦不得成立表見代理（
    最高法院五十五年臺上字第一０五四號判例、八十九年臺上字第二六０五號判決
    意旨參照）。本件系爭借據上被告「甲○○」之印章固係由案外人呂哲安所蓋用
    ，然因該「甲○○」印章與甲○○原留於原告處之印鑑章不符乙節，業如前述，
    則呂哲安自涉及偽造文書之罪嫌（現由本院刑事庭審理中），故呂哲安本身既涉
    及不法之犯罪行為，於本件殊無成立表見代理可言。
  (四)綜上所述，系爭借據上連帶保證人欄上有關被告甲○○之簽名及印章既非被告本
    人所為或授權其他人代為，則被告所辯其係遭人冒名等語，自屬有據，依法被告
    自非系爭借款之連帶保證人。
四、從而，系爭連帶保證契約並未成立，原告主張被告應負連帶保證人之責任，並給
    付如訴之聲明所示之未償本金、遲延利息及違約金等語，為無理由，應予駁回。
五、本件事證已臻明確，兩造其餘之攻擊、防禦方法與舉證，核與判決結果不生影響
    ，爰不一一論述。
六、據上論結，本件原告之訴為無理由，依民事訴訟法第七十八條，判決如主文。
中      華      民      國    九十二    年      九      月      十二    日
                                    臺灣臺中地方法院民事第三庭
~B法      官  李悌愷
右為正本係照原本作成
如不服本判決，應於判決送達後二十日內，向本院提出上訴狀。
中      華      民      國    九十二    年      九      月      十二    日
~B法院書記官  洪加芳


司法院資訊處製作；財團法人民間司法改革基金會備份。
